臺灣高等法院臺中分院民事判決　100年度醫上字第4號
上　訴　人　 張碧芬
訴訟代理人　 陳守進
被　上訴人　 陳鴻基
　　　　　　 柯助伊
上列當事人間請求損害賠償事件，上訴人對於民國99年12月17日
臺灣彰化地方法院97年度醫字第5號第一審判決提起上訴，本院
於100年6月21日言詞辯論終結，判決如下：
    主  文
上訴及假執行之聲請均駁回。
第二審訴訟費用由上訴人負擔。
    事實及理由
一、上訴人主張：
  (一)上訴人張碧芬自民國（下同）96年年中於被上訴人柯助伊所
    開設之柯助伊婦產科診所產檢證實懷孕，且自懷孕起至96年
    9月24日懷孕第20週止，皆於被上訴人柯助伊之診所作產前
    檢查，而與被上訴人成立有償之醫療契約，被上訴人應負善
    良管理人之注意義務，產前檢查過程中被上訴人柯助伊皆有
    為上訴人母體內之嬰兒拍照紀錄，其中於96年9月24日被上
    訴人柯助伊為上訴人之胎兒所拍之超音波照片，明白顯示無
    嬰兒之左手臂，即於超音波之檢查下，無法看出嬰兒之左手
    臂之完整，僅見得嬰兒右手臂，經上訴人及上訴人之配偶詢
    問被上訴人柯助伊，其皆表示並無問題且嬰兒形體完整並無
    缺陷等語。
  (二)再上訴人於產前檢查第20週後，旋即至同案被上訴人陳鴻基
    醫師所開設之陳鴻基婦產科診所產前檢查，至產下陳宗佑為
    止，均在被上訴人陳鴻基婦產科診所產檢並進行超音波檢查
    。然而，於產檢過程當中，被上訴人陳鴻基皆向上訴人及陪
    同上訴人產檢之丈夫表示胎兒正常，每每於超音波下檢查，
    被上訴人陳鴻基皆表示胎兒正常無畸形或殘缺，過程中上訴
    人及丈夫皆有問及胎兒左手部位看不清楚等問題或疑義，被
    上訴人陳鴻基亦信誓旦旦表示皆無問題，卻從未向上訴人或
    家屬詢問是否接受更精密儀器檢查，以查知胎兒是否四肢健
    全或有天生上之疾病，上訴人雖不斷產生疑問，然因被上訴
    人陳鴻基為專業醫師且享有盛名而為信任，但於97年2月24
    日上訴人生產當日即胎兒陳宗佑出生日，上訴人、家屬、接
    生之醫師對於胎兒之殘缺大感意外。
  (三)經診斷發現胎兒陳宗佑患有左小耳畸形、左手缺損（整隻手
    殘缺）、左腳趾連趾、右位心、心房中隔缺損、暫時性動脈
    通道胼胝體萎縮、左胸肋骨胸肌，部分缺損等狀，姑且不論
    先天性之內在疾病是否難以診斷，然就胎兒外在形體之狀態
    與殘缺否，於現今之臺灣社會醫療科技如此發達，各家婦產
    科醫院連胎兒是否患有無趾症，皆可藉由產前檢查之3D或4D
    立體超音波檢查出，然被上訴人等未盡善良管理人之注意義
    務責任，詳盡檢查以篩檢胎兒是否異常，並將實情告知，致
    上訴人受有損害至明，至今上訴人之子陳宗佑仍痛苦不堪。
    上訴人與被上訴人成立之醫療契約，係有償之委任契約，被
    上訴人原應負善良管理人之注意義務，詳盡檢查以篩檢胎兒
    是否異常，並將實情告知，且被上訴人陳鴻基之婦產科診所
    擁有進步之3D立體超音波儀器，其確未告知上訴人及陪同之
    家屬是否接受更進一步之檢查，實有未盡注意義務之責。被
    上訴人於上訴人妊娠期間所進行之超音波檢查，均因過失未
    發現胎兒異常，使上訴人在誤認胎係正常之情況下，未施行
    人工流產手術，因而產下有重度肢障男嬰陳宗佑，受有非財
    產上之損害，為此被上訴人等負有債務不履行損害賠償之責
    。
  (四)按本件超音波產前檢查，兩造間係成立有償之醫療契約，被
    上訴人等依該契約即負有詳盡檢查後告知結果、提供建議，
    供上訴人作為是否施行人工流產參考之義務，而上訴人則負
    有給付報酬之義務；則此一契約性質上近似有償委任之非典
    型契約。另參照目前醫學水準、醫療之專業性，及本件醫療
    行為之類型、內容等因素綜合考量，應認就本件醫療契約，
    被上訴人等須盡善良管理人之注意義務。查本件被上訴人等
    未盡善良管理人之注意義務，其履行給付之方法確有瑕疵，
    致未檢查出上訴人胎兒之異常，亦未將結果告知，使上訴人
    無法即時為適當之優生保健處置，而生出重度肢障之男嬰；
    是被上訴人因給付方法之瑕疵，導致給付之內容不符合債務
    之本旨，違反誠信及衡平原則，而侵害上訴人「生育自由決
    定權」，被上訴人二人即應負不完全給付之債務不履行責任
    。
  (五)再按懷孕婦女經診斷或證明有醫學上理由，足以認定胎兒有
    畸型發育之虞者，得依其自願施行人工流產；又懷孕婦女施
    行產前檢查，醫師如發現有胎兒不正常者，應將實情告知本
    人或其配偶；認為有施行人工流產之必要時，應勸其施行人
    工流產，優生保健法第9條第1項第4款、第11條第2項分別定
    有明文。婦女於妊娠期間，發生前開法條所定「醫師發現有
    胎兒不正常」情形時，法律即課醫師以「應將實情告知懷孕
    婦女本人或其配偶，認為有施行人工流產之必要時，應勸其
    施行人工流產」之義務，即是賦予婦女選擇之權利；換言之
    ，婦女對於體內未成獨立生命又患有法規所賦予得中止妊娠
    之先天性疾病之不健康胎兒，有選擇施行人工流產之權利，
    倘醫院及相關人員之疏忽，未發現有符今此一情況之事實，
    致未及時告知懷胎婦女，使其無法依優生保健法第9條第l項
    規定，自願施行人工流產，而繼續妊娠，最後生下不正常嬰
    兒，自屬侵害婦女對本身得決定施行人工流產之權利。又債
    務人因債務不履行，致債權人之人格權受侵害者，準用第19
    2條至第195條及第197條之規定，負損害賠償責任；又不法
    侵害他人之身體、健康、名譽、自由、信用、隱私、貞操，
    或不法侵害其他人格法益而情節重大者，被害人雖非財產上
    之損害，亦得請求賠償相當之金額，民法第227條之1、第19
    5條第1項前段分別定有明文。查被上訴人二人侵害上訴人生
    育自由決定權，應負不完全給付之債務不履行責任，且基於
    兩造間醫療契約關係，被上訴人等負不真正連帶賠償責任，
    應共同賠償上訴人精神上之損害核計新台幣（下同）400萬
    元。並聲明：(1)被上訴人應共同給付上訴人400萬元，及自
    起訴狀繕本送達之翌日起至清償日止，按年息5％計算之利
    息。如其中一被上訴人已為給付時，就其給付之範圍，其餘
    被上訴人同免其責任。(2)上訴人願供擔保，請准宣告假執行
    。
  (六)對於被上訴人抗辯之陳述：
  (1)台北榮總醫院99年11月15日函文稱：「…高層次超音波為健
    保不給付之自費檢查，因此被上訴人醫師並非必要為上訴人
    施行此項檢查…」云云。查本件上訴人並不爭執「高層次超
    音波為健保不給付之自費檢查」，然本件重點在於醫師本於
    專業檢查，有告知及注意義務，其義務為「在產檢過程發現
    上訴人之嬰兒無法看清四肢是否健全或無法清楚肢體是否健
    康發展時，應建議患者是否採用「更高層次超音波且健保不
    給付之自費檢查項目或建議患者是否至較大之教學醫院進行
    檢查，以查知嬰兒是否穩定順利健康發展」，始為盡到告知
    義務，及盡到善良管理人責任。而故意或過失未告知此義務
    者，患者基於對專業醫師之信任關係而不知道要求，因此而
    「喪失實施優生保健法所規定之施行人工流產之機會」，因
    而侵害上訴人「依法規定賦予之生育自由決定權」。
  (2)被上訴人陳鴻基醫院於98年2月17日函文表示：「…孕婦逾
    20週，超音波檢查已非強制必要…並無任何超音波照片圖檔
    留存，貴院函請本院提供，本院尚無法提出…」云云。然現
    今社會，懷孕20週之產婦，有何人不做超音波檢查？有何人
    認為超音波檢查為非必要？被上訴人所經營之醫院是否於產
    婦20週以上即認為超音波檢查為非必要？有任何經驗告知產
    婦不用檢查超音波？此乃與社會常情相悖，實不足採。
  (七)於本院補稱：
  (1)由96年9月24日之超音波照片可知悉，並未有如被上訴人所
    稱「判讀胎兒姿勢為背面左側躺」，因胎兒是正對著超音波
    鏡頭，何來左側躺，故被上訴人所述不實在。且96年9月24
    日產檢之醫療護理記錄，並無任何記錄，則被上訴人柯助伊
    於原審所稱96年9月24日「超音波顯示…左側上下肢因為受
    身體阻擋並無法檢視。」、96年10月8日「…無特殊情況。
    」、96年11月7日「…左側上下肢因為受身體阻擋並無法檢
    視。」全無此記錄，全為被上訴人事後猜測以掩飾其過失。
  (2)96年9月24日之超音波照片，明白顯示無嬰兒之左手臂，即
    於超音波之檢查下，無法看出嬰兒之左手臂之完整，僅見得
    嬰兒右手臂，經上訴人及上訴人之配偶陳守進詢問被上訴人
    柯助伊醫師，其皆表示並無問題，且嬰兒形體完整並無缺陷
    等語，上訴人基於對醫師專業之信任而不疑有他，被上訴人
    柯助伊醫師並無任何表示或於醫療紀錄上記載「肢體看不清
    楚」之字樣或口頭說明，若被上訴人柯助伊有於產檢時表示
    此者，則上訴人會甘冒「肢體看不清楚」之風險而繼續無動
    於衷之分娩行為？且被上訴人柯助伊從未表示「肢體看不清
    楚」，何以於醫療紀錄上即記載四次「肢體看不清楚」？若
    果真「肢體看不清楚」，其會表示「其皆表示並無問題，且
    嬰兒形體完整並無缺陷等語」？可知悉，被上訴人柯助伊對
    於上訴人之醫療病例疑竄改。另外，被上訴人陳鴻基於97年
    10月15日審理期日亦表示「…我問上訴人小孩是否正常，上
    訴人說正常，那天我有順便看小孩有無兔唇…」即知，若被
    上訴人柯助伊所稱「前後達四次」記載「肢體看不清楚」，
    則何以上訴人向被上訴人陳鴻基表示小孩正常？則被上訴人
    柯助伊顯然有竄改醫療紀錄之情。
  (3)原判決謂：「…被上訴人陳鴻基醫師在12月06日也記載『四
    肢看不清楚』等文字，尚未發現醫師有產檢上疏失之處…」
    等語，然遍查被上訴人陳鴻基所提之醫療紀錄，並無於96
    年12月6日記載「四肢看不清楚」等之文字，且被上訴人陳
    鴻基表示：「…96年12月6日原告（即上訴人）是下腹痛來
    醫院，並沒有產檢。」（97年11月17日審理筆錄）又98年12
    月30日被上訴人陳鴻基又表示：「…96年11月14日懷孕22週
    又4天，那次我有用超音波看心跳、心跳正常，也順便額外
    看有無兔唇…第2次96年12月6日懷孕25週又5天，是賴錫詎
    看的超音波，四肢因為週數及肥胖的關係看不清楚…」，即
    知，被上訴人陳鴻基所稱96年11月14日或96年12月6日係上
    訴人來看下腹部痛，顯屬不實在，為被上訴人脫責之詞。且
    本件並非四肢看不清楚，而係左手臂因殘缺而無法看清楚是
    否健全生長，並非全然四肢看不清楚，顯知被上訴人顯屬臨
    訟脫責。
  (4)被上訴人陳鴻基又辯稱若2D無法看清楚，3D、4D更無法看清
    楚，然本件責任之釐清之所在，係被上訴人等有無基於醫師
    職業之責任而為告知上訴人關於小孩有看不清楚肢體而為建
    議轉診或接受更高規格、精密之檢查，而盡有償醫療契約上
    之義務。
二、被上訴人則以：
  (一)被上訴人陳鴻基部分：
  (1)依據病歷詳載：
    上訴人張碧芬此次懷孕，於96年11月14日初次就醫，主訴
      為咳嗽，醫生問診得知，當時為妊娠22週又4天，上訴人
      告知醫師先前之檢查都正常，包括超音波檢查正常及唐氏
      症篩檢為低危險群。醫師開藥前為確定胎兒心跳檢查，及
      檢查胎兒無唇裂，並非產前檢查。
    於96年11月22日就診，免費做胎兒超音波之檢查，心臟大
      致正常，因肥胖因素，賴醫師建議2週後再做一次心臟之
      檢查，此次非常規產前檢查。
    於96年12月6日（25週又5天），再次做胎兒超音波檢查應
      為正常，當時為25週又5天因肥胖因素及週數大小，四肢
      無法看得清楚。
    於97年1月3日至2月21日作常規性產前檢查共5次，告知孕
      婦胎兒之心跳、胎位及胎盤、羊水及大小為正常。（此階
      段乃為妊娠第三階段，只能提供上述檢查。
    97年2月24日因陣痛住院生產。
  (2)現行醫療產檢之規範及作業標準：
    依健保局「孕婦產前檢查之給付時程及服務項目」規定，
      產檢醫師係於20週時作超音波檢查，同時健保局給付醫師
      超音波檢查之費用。本院並未於時期內（因產檢來時已25
      週又5天）得為上訴人檢查及申請給付。
    依本院產檢超音波作業標準：
      四肢之檢查必於11～18週至多20週前完成。但有些個案可
      能因胎兒之姿勢及位置或孕婦之條件而無法檢視。
  (3)綜前說明：
    上訴人張碧芬自96年11月14日來院就診至97年2月24日之
      間所做之檢查，已盡醫療規範執行，無任何疏失。
    產檢告知正常結果乃是胎兒心跳、胎位、大小、羊水量所
      檢查之結果（因當時是妊娠第三階段）。
    2D超音波檢查看不到的，3D、4D更看不到，因3D、4D是藉
      由2D之影像合成，上訴人認知不正確。
    優生保建法乃定義24週以內，上訴人產檢時為25週又5天
      ，非上訴人所稱被上訴人有錯失優生保健法之時機。
    根據孕婦手冊23至24頁之超音波檢查說明之第二點、第六
      點、第七點、第八點內容，均足說明被上訴人陳鴻基就上
      訴人至本診所之產檢，皆已按規定實施，無任何疏失。
  (二)被上訴人柯助伊部分：
  (1)上訴人於96年9月24日（約懷孕15週）就診時，被上訴人所
    留考之超音波照片一張，及由被上訴人免費額外交付上訴人
    帶回之另一張超音波照片所示，上訴人就診受檢當時依超音
    波檢查所示應為：胎兒姿勢為背面左側躺，可判讀右側上肢
    下肢可能為正常；至胎兒左側上肢、下肢部分，則因受身體
    阻擋，並無法檢視，自無從判讀。此醫學專業判讀結果業經
    原審將本件全部卷證送行政院衛生署醫事審議委員會及行政
    院國軍退除役官兵輔導委員會台北榮民總醫院（下稱台北榮
    民總醫院）鑑定無訛。今上訴人在未受2D超音波之醫學專業
    訓練下，即自行解讀留存之超音波照片後，而為錯誤之解讀
    ，致誤認被上訴人當時可為之判讀有所錯誤，進而主張被上
    訴人有上開過失誤判之行為，其主張自與事實不符，顯非可
    取。換言之，依上開照片所示，只要曾受有2D超音波之醫學
    專業訓練之專業醫師，均會與被上訴人一樣地將該等照片所
    示，判讀為：受檢當時，胎兒姿勢為背面左側躺，可判讀右
    側上肢下肢可能為正常；至胎兒左側上肢、下肢部分，則因
    受身體阻擋，並無法檢視，自無從判讀，絕無可能會為如上
    訴人所為之上開錯誤判讀。從而，上訴人於96年9月24日就
    診時，被上訴人所留考之超音波照片一張，及由被上訴人免
    費額外交付上訴人帶回之另一張超音波照片所示之情形，經
    核與被上訴人於當日檢查後，告知上訴人：依超音波檢查所
    示，胎兒姿勢為背面左側躺，可判讀右側上肢下肢可能為正
    常；至胎兒左側上肢、下肢部分，則因受身體阻擋，並無法
    檢視，自無從判讀等情，係相互吻合，並無上訴人所誤解之
    有所不符之處。
  (2)本件被上訴人為上訴人所為之醫療過程，依病歷記載及行政
    院衛生署國民健康局編印之孕婦健康手冊，均證明被上訴人
    無過失：
    依病歷記載：
      a.上訴人於96年7月23日來院初次就診，主訴為月經過期
        ，經本診所尿液檢測結果為懷孕反應。於本診所進行第
        一次常規產前檢查，實驗室驗血報告。
      b.上訴人於96年7月31日就診，主訴為嚴重孕吐，給予孕
        吐緩解藥物三天。超音波顯示：已可見胚囊著床於子宮
        內，胚胎尚未發育。
      c.上訴人於96年8月11日就診，主訴為嚴重孕吐，給予孕
        吐緩解藥物三天。行第二次常規產檢，超音波顯示：胎
        兒長度（CRL）約2公分，懷孕9週，心跳正常，預產約
        為97年3月15日。
      d.上訴人於96年8月25日就診，行脊髓性肌肉萎縮症基因
        檢測抽血。超音波顯示：胎兒長度（CRL）的4公分，心
        跳、胎盤、羊水、大小均正常，因胎兒姿勢關係，四肢
        無法清楚看到。
      e.上訴人於96年9月24日就診，行第三次常規產檢，超音
        波檢查顯示：胎兒頭徑（BPD）約3.13公分，胎盤後位
        ，羊水正常、心跳正常，胎兒姿勢為背面左側躺，右側
        上肢、下肢正常，左側上肢、下肢因身體阻擋，無法檢
        視。其餘部分無特殊之情況。
      f.上訴人於96年10月8日就診，行唐氏症母血篩檢抽血。
        超音波顯示：胎兒心跳、胎盤、羊水、大小均正常。胎
        兒姿勢趴臥捲曲，就超音波所能檢視都分，並無特殊之
        情況。
      g.上訴人於96年11月7日就診，行第四次常規產檢。超音
        波顯示：胎兒心跳、胎盤、羊水及大小均正常。胎兒左
        側躺、左側肢體無法清楚看到。其餘部分無特殊之情況
        。
    依行政院衛生署國民健康局編印之孕婦健康手冊：
      a.本診所發放孕婦健康手冊於上訴人之同時，均已就該手
        冊第23頁、24頁「胎兒超音波篩檢說明」之每一項目，
        對上訴人詳加說明，並詢問有無疑問。
      b.鑑於超音波並非萬能，一般而言，可被超音波篩檢出之
        構造異常，約占所有胎兒器官的百分之六十至八十。超
        音波之檢查報告只能判讀為：在這個週數的檢查下，有
        否篩檢出胎兒任何異常的狀況。若無篩檢出異常狀況者
        ，並不代表胎兒就是正常，沒有疾病。本診所對上訴人
        為衛教時，確已善盡說明上開超音渡檢查只是一種篩檢
        的方法，並非最終診斷，其檢查的敏感度及專一性上，
        均有其限制，並非所有胎兒問題均可透過超音波檢查出
        來。上訴人於收執本診所發放之孕婦健康手冊時，對上
        開事項應已暸解且無疑問。
  (3)本件上訴人因受限於上開所述之超音波檢查本質上之極限，
    致其孕程早期在本診所就診當時，及其後改至其他診所為孕
    程後期就診當時，雖然已先後分別經過被上訴人及其他診所
    之多位婦產科專科醫師，多次對其為符合超音波現今醫療水
    準所要求之超音波檢查，均未能於事先篩檢出其胎兒之實際
    情形，是本件被上訴人並無任何過失行為。
  (三)於本院補稱：
  (1)被上訴人陳鴻基補稱：
    上訴人指稱本院未建議上訴人進行更高規格檢查云云。乃因
    一般超音波檢查看不到的地方，3D、4D亦無法看清楚，且當
    時上訴人及胎兒並無其他異狀進行3D、4D檢查，本院自無冒
    遭指責「兜售自費服務嫌疑」，推薦上訴人再進行3D、4D檢
    查之必要。
  (2)被上訴人柯助伊補稱：
    依上訴人於起訴狀所附病歷，及被上訴人於原審答辯狀所
      附病歷所示，上訴人曾於96年7月23日、7月31日、8月11
      日、8月25日、9月24日、10月8日、11月7日，共七次至被
      上訴人診所就診。被上訴人每次均有據實記載病歷紀錄，
      絕無上訴人所指事後竄改病例之事實。詎上訴人於100年6
      月3日提出民事辯論意旨(二)狀，竟故意漏印病歷，僅提出
      96年7月23日至8月25日之病歷為證，而未提出96年9月24
      日至11月7日之病歷並據此誣指被上訴人未據實填載醫療
      紀錄。
    就為何被上訴人對上訴人施行多次超音波檢查均未發現胎
      兒手部明顯之畸型缺陷，原審法院曾將本件全部卷證送行
      政院國軍退除役官兵輔導委員會台中榮民總醫院（下稱台
      中榮民總醫院）鑑定，結果認為：(a)超音波檢查對於胎
      兒先天性異常檢查雖有很大幫助，但它是一種「影像」檢
      查，必有一定程度之限制及盲點，並與胎兒接受檢查時之
      胎位、羊水量、孕婦胖瘦等等均有一定程度之關連性。(b
      )目前，根據美國醫用超音波學會﹙AIUM﹚於1993年公佈
      產前超音波診斷胎兒先天性異常之準則，可分為「較易診
      斷」及「較難診斷」兩類。「較難診斷」包括胼胝體發育
      不良、複雜性心臟病、小耳症、斷肢畸型等。此一鑑定結
      果亦可佐證本件被上訴人並無醫療過失。
三、原審為上訴人全部敗訴之判決，上訴人不服提起上訴，並聲
    明：(1)原判決廢棄；(2)被上訴人柯助伊應給付上訴人400萬
    元及自起訴狀送達翌日起按年息百分之五計算之利息；(3)被
    上訴人陳鴻基應給付上訴人400萬元及自起訴狀送達翌日起
    按年息百分之五計算之利息；(4)被上訴人柯助伊、陳鴻基，
    如其中一人已為前揭給付，就其給付範圍其餘被上訴人免給
    付義務；(5)願供擔保請准宣告假執行。而被上訴人則答辯聲
    明：上訴駁回；如受不利判決，願供擔保免為假執行。
四、兩造經本院整理及簡化爭點，並告知爭點整理協議與爭點整
    理結果效力之不同後，同意成立爭點整理協議如下：
  (一)兩造不爭之事項：
  (1)上訴人張碧芬及其胎兒陳宗佑自96年7月23日至96年11月7日
    至被上訴人柯助伊診所進行產檢。
  (2)上訴人張碧芬及其胎兒陳宗佑於96年11月14日至97月02月24
    日至被上訴人陳鴻基醫院就診及產檢。於96年11月14日初診
    時上訴人已懷孕22週又4天。
  (3)上訴人之胎兒即陳宗佑出生後發現有左小耳畸形、左手缺損
    （整隻手殘缺）、左腳趾連趾、右位心、心房中隔缺損、暫
    時性動脈通道胼胝體萎縮、左胸肋骨胸肌部分缺損等殘缺。
  (4)原審將本件醫療產檢糾紛送行政院衛生署醫事審議委員會鑑
    定結果認：根據英國醫師2003年在小兒骨科雜誌之報導，其
    追蹤26,203位在產前都接受過超音波檢查之新生兒，共有60
    位有肢體方面之異常，發生率為0.23%，但其中只有15位在
    產前被告知，敏感率只有25%，如以外國文獻顯示，不是所
    有四肢畸形都可以被超音波看出，產前超音波檢查之篩檢功
    能有一定之限制，或因胎兒姿勢不整，而難以發現胎兒異常
    ，被上訴人柯助伊醫師在病歷上或交付病人之單據上，共四
    次都有提到「肢體看不清楚」字眼，尚難認其未盡告知之義
    務。被上訴人陳鴻基醫師部分，亦因許多胎兒之異常不易被
    超音波檢查出，被上訴人陳鴻基醫師在12月06日也記載「四
    肢看不清楚」等文字，尚未發現醫師有產檢上疏失之處等語
    。
  (二)兩造爭執之事項：
  (1)被上訴人先後為上訴人張碧芬及其胎兒進行之產前檢查，是
    否能檢查出胎兒陳宗祐有左手殘缺之缺陷？被上訴人二人是
    否得檢查而未檢查出前揭缺陷？
  (2)被上訴人是否有不完全給付之債務不履行責任，並致上訴人
    未能行使生育自由權而受有損害？
  (3)被上訴人若有不完全給付之情事，上訴人所得請求之損害賠
    償金額為何？
  (三)兩造不再提出其他爭點。
五、本院得心證之理由：
  (一)上訴人主張：其自96年7月23日至96年11月7日至被上訴人柯
    助伊診所進行產檢，於96年11月14日至97月02月24 日至被
    上訴人陳鴻基醫院就診及產檢，而上訴人於96年11月14日前
    往被上訴人陳鴻基診所初診時已懷孕22週又4天；嗣上訴人
    之胎兒即陳宗佑出生後發現有左小耳畸形、左手缺損（整隻
    手殘缺）、左腳趾連趾、右位心、心房中隔缺損、暫時性動
    脈通道胼胝體萎縮、左胸肋骨胸肌部分缺損等殘缺等情，業
    為兩造所不爭，故應堪採信。
  (二)又上訴人主張被上訴人二人於實施超音波檢查時，疏未查明
    陳宗佑之左上肢殘缺之情形，亦未告知上訴人得施行較高層
    次超音波檢查，致上訴人喪失施行人工流產之機會等情，均
    為被上訴人所否認。經查：
  (1)按所謂「超音波掃描檢查」，是透過超音波掃描探頭裝置，
    發出人類耳朵無法聽到的頻率聲波，來測定是否懷孕、探視
    腹中胎兒成長情形、健康狀況等，而依行政院衛生署國民健
    康局所印製孕婦健康手冊中有關「胎兒超音波篩檢說明書」
    ，其內容略為：
  【2.因其為篩檢的方法，非最終診斷方式，檢查的敏感度及專
      一性均有其限制，並非所有的胎兒問題均可透過超音波檢
      查出來。一般而言，可被超音波篩檢出的構造異常，約佔
      所有胎兒器官疾病的60-80%。3.超音波的檢查報告，只能
      判讀為：在這個週數的檢查下，有否篩檢出胎兒任何異常
      的狀況。若無檢查出有異常狀況者，並不代表胎兒即是正
      常、沒有疾病，因為有的胎兒疾病會在較大週數、甚或出
      生後才出現，或已出現但超音波並無法診斷這類問題。
    ----
    6.除以上限制外，同一種疾病在不同的胎兒、不同的母體懷
      孕環境，可以有不同的表現，導致同一疾病在某些胎兒不
      易或完全無法被診斷出來，這些原因可包括如下：
    (1)超音波的物理特性：超音波是一種人類耳朵聽不到的聲音
      ，需要水及軟組織來做為傳導介質，超音波無法穿過骨頭
      或空氣的阻隔，因此檢查的準確性會有許多的限制。若母
      親腹部脂肪組織太厚、胎兒趴臥、或骨頭阻擋，皆會造成
      許多器官無法判讀，而無法發現某些異常。例如，顎裂因
      缺陷位於頭骨內，無法由超音波看出。另外，羊水過多會
      導致胎兒距探頭過遠而影像不清，羊水過少則胎兒四肢骨
      骼重疊、阻礙聲波進入，兩者均大大減低檢查的準確性。
    ----
    (4)肢端異常（指、趾異常）：由於胎兒常處於握拳或活動狀
      態，幾乎無法由超音波確切診斷指（趾）節異常（手足內
      翻或外翻、多指、多趾、併指或指節缺失等等）。
    ----
    7.依美國超音波醫學會（American Institute of Ultra-
      sound in Medicine, AIUM）的產前超音波準則，常規超
      音波的使用在於測量胎兒的頭徑及腹圍等生長測量、以及
      胎盤和羊水的描述。另有所謂高階超音波，用意在對胎兒
      的器官做一系統性的掃瞄。高階掃瞄並非使用的機器有所
      不同、或胎兒曝露能量較高，且其使用一樣受到上述超音
      波物理特性及胎兒發育的種種限制，使得準確性最高仍僅
      達80%左右。
    8.目前所使用的立體超音波，其成像原理，乃在由電腦快速
      處理平面超音波所擷取的影像，因此診斷的準確性一樣受
      到前面所羅列因素的限制，甚至因為經過多重的處理過程
      ，而導致準確性較傳統平面超音波為差。立體超音波的優
      點在於可判斷傳統超音波不易瞭解的空間資訊，或讓父母
      提早見到胎兒的容貌而增強所謂的母胎心理連結；但相對
      而言較不易判斷內臟的疾病，且平面超音波無法看到的東
      西，也無法透過立體超音波組成影像。】等情，此有被上
      訴人柯助伊於原審所提供之孕婦健康手冊一份在卷足參（
      見原審卷第108頁）。
  (2)又台中榮民總醫院於99年8月19日函覆原審之函文稱：「(一)
    超音波檢查對於胎兒先天性異常檢查雖有很大幫助，但它是
    一種「影像」檢查，必有一定程度之限制及盲點，並與胎兒
    接受檢查時之胎位、羊水量、孕婦胖瘦等等均有一定程度之
    關連性。(二)目前，根據美國醫用超音波學會﹙AIUM﹚於1993
    年公佈產前超音波診斷胎兒先天性異常之準則，可分為「較
    易診斷」及「較難診斷」兩類。「較難診斷」包括胼胝體發
    育不良、複雜性心臟病、小耳症、斷肢畸型等。」，此有前
    揭函文附於原審卷內可稽（見原審卷第232頁）。
  (3)本院審酌前揭資料及鑑定意見，認：產前超音波檢查並非
    絕對能發現胎兒「斷肢畸型」之異常，有時受限於檢查時之
    胎兒姿勢、羊水量及孕婦胖受等等，而無法檢查出前揭異常
    ，故施行超音波檢查之醫生是否有過失，應視個案之檢查情
    形，具體審酌醫生是否有得檢出而未檢出之情形而判斷之。
    另所謂高層次之立體超音波，乃屬將平面超音波整合而成
    之立體影響，如平面超音波所無法檢測出之影像，縱使再使
    用高層次超音波檢查，亦無法檢查出異常情形。
  (三)上訴人無法舉證證明被上訴人柯助伊有何過失：
  (1)上訴人於96年7月23日至被上訴人柯助伊診所初診，測出懷
    孕反應後，陸續於96年7月31、96年8月11日、96年8月25日
    、96年9月24日、96年10月8日、96年11月7日，共七次至被
    上訴人診所就診，除初診未進行超音波檢查外，其餘六次均
    有進行超音波檢查等情，業為被上訴人柯助伊所自承。本院
    審酌上訴人所提出於懷孕20週之96年9月24日超音波檢查影
    像（見原審卷第88頁），認並無法辨識胎兒之四肢情形，本
    院再審上訴人自行將前揭影響翻拍處理之影像（見本院卷第
    58頁），亦無法清晰辨識出胎兒之四肢，雖上訴人主張前揭
    影像明確可判定胎兒無左上肢等語，惟前揭影像亦無法看出
    右上肢及左右下肢之情形，依此邏輯，又如何能以「看不到
    」左上肢即判定胎兒有左上肢斷肢畸型之情形？故上訴人主
    張以此超音波照片主張，被上訴人柯助伊疏未看出胎兒有左
    上肢斷肢畸形云云，即不足採信。
  (2)又依據優生保健法施行細則第15條規定人工流產應於妊娠24
    週內施行，本件上訴人主張被上訴人侵害其生育自由決定權
    ，依前揭規定，上訴人於懷孕24週內始有前揭權利應甚明確
    。本件上訴人於96年11月14日至被上訴人陳鴻基診所初診時
    ，已懷孕22週又4天，至第二次同年月22日已懷孕23週又5天
    ，第三次96年12月6日已懷孕25週又5天，已超過懷孕24週，
    故本件僅應判斷被上訴人陳鴻基於上訴人96年11月14日、同
    年月22日就診，施行超音波檢查時，有無能檢出而未檢出上
    訴人胎兒左上肢斷肢畸型之過失，核先敘明。
  (3)被上訴人陳鴻基曾於前揭二次就診均有實際進行超音波檢查
    等情，業為被上訴人陳鴻基所自承，雖被上訴人陳鴻基抗辯
    ：96年11月14日初診，上訴人係因感冒就診，其開藥前先幫
    上訴人檢查超音波然非施行產檢等情，惟本院認被上訴人陳
    鴻基既已實施超音波檢查，該項檢查即屬醫療行為，其仍應
    善盡注意義務，其前揭抗辯不足採信。本件被上訴人陳鴻基
    為上訴人實施前揭二次超音波檢查，然並無法完全辨識清楚
    胎兒四肢情形等情，業有被上訴人陳鴻基所提出之病歷資料
    影本在卷足憑。
  (4)原審將本件相關資料送請行政院衛生署醫事審議委員會鑑定
    ，其鑑定意見為：「根據英國醫師2003年在小兒骨科雜誌之
    報導，其追蹤26,203位在產前都接受過超音波檢查之新生兒
    ，共有60位有肢體方面之異常，發生率為0.23%，但其中只
    有15位在產前被告知，敏感率只有25%，如以外國文獻顯示
    ，不是所有四肢畸形都可以被超音波看出，產前超音波檢查
    之篩檢功能有一定之限制，或因胎兒姿勢不整，而難以發現
    胎兒異常，被告柯助伊醫師在病歷上或交付病人之單據上，
    共四次都有提到「肢體看不清楚」字眼，尚難認其未盡告知
    之義務。被告陳鴻基醫師部分，亦因許多胎兒肢異常不易被
    超音波檢查出，被告陳鴻基醫師在12月06日也記載「四肢看
    不清楚」等文字，尚未發現醫師有產檢上疏失之處」等情，
    此有鑑定書1份附於原審卷內足憑（見原審卷第206至207頁
    ），本院審酌前揭鑑定意見及前揭台中榮民總醫院之函覆意
    見，認胎兒四肢畸形受限於胎兒姿勢及羊水量等因素，確實
    為超音波檢查較難檢出之項目，且依本件被上訴人實際實施
    檢查之情形，亦無證據證明被上訴人陳鴻基能檢查出胎兒畸
    型而疏未檢出，故上訴人主張被上訴人陳鴻基有過失云云，
    本院礙難採信。
  (5)又上訴人雖於本院主張被上訴人所製作之病歷資料已遭竄改
    云云，然為被上訴人所否認，本院審酌並無其他證據足資證
    明被上訴人有竄改病歷之情事，上訴人前揭主張即難採信。
  (6)末查，依本院前揭所述，高層次超音波影像乃屬整合平面超
    音波影像而成，若檢查當時平面超音波影像若因受限於胎兒
    姿勢、羊水量等因素無法看出四肢情形，縱使採取高層次超
    音波檢查，亦無法看出，故上訴人主張被上訴二人疏未告知
    上訴人可進行高層次超音波檢查而有過失云云，本院認尚不
    足採信。
  (四)綜上所述，本件上訴人生下陳宗佑，頓時發現其身體有前揭
    左上肢畸型及其他異常情形，整個家庭所承受之苦痛及負擔
    ，雖可感同身受，然如本院前揭析述，產前超音波檢查受限
    於胎兒姿勢及羊水量等因素，未必能發現胎兒四肢畸型之情
    形，且本件並無證據證明被上訴人進行超音波檢查時，有何
    能檢出而未檢出之過失，故上訴人主張被上訴人因過失而侵
    害上訴人之生育自由決定權等情，即難採信，其請求自不應
    准許。原審為上訴人敗訴之判決，核無不當，上訴意旨仍指
    摘原判決不當，求廢棄改判，無為理由，應予駁回。上訴人
    之訴既無理由，其於本院假執行之聲請，自應併予駁回。
  (五)本件事證已臻明確，兩造其餘攻擊防禦方法及舉證，均無礙
    於本院前揭審認，本院自毋庸逐一論駁，附此敘明。
六、據上論結，本件上訴為無理由，依民事訴訟法第449條第1項
    、第78條，判決如主文。
中    華    民    國   100    年    7     月    5     日
                民事第七庭    審判長法  官  饒鴻鵬
                                    法  官  張瑞蘭
                                    法  官  陳毓秀
以上正本係照原本作成。
如對本判決上訴，須於收受判決送達後20日內向本院提出上訴書
狀，其未表明上訴理由者，應於提出上訴後20日內向本院提出上
訴理由書（須按他造人數附具繕本）。
上訴時應提出委任律師為訴訟代理人之委任狀。具有民事訴訟法
第466條之1第1項但書或第2項之情形為訴訟代理人者，另應附具
律師及格證書及釋明委任人與受任人有該條項所定關係之釋明文
書影本。如委任律師提起上訴者，應一併繳納上訴審裁判費。
                                    書記官  高勳楠
中    華    民    國   100    年    7     月    6     日
                                                      Ｓ